臺灣臺中地方法院刑事裁定　　　　　　　　　　　　　　九十三年度聲判字第九號
　　聲　請　人　甲○○
　　代　理　人　賈俊益律師
　　被　　　告　丙○○○有限公司
　　右　一　人
　　法定代理人
　　兼　被　告　丁○○
　　被　　　告　乙○○
　　　　　　　　戊○○
右列聲請人因告訴被告等違反著作權法案件，不服臺灣高等法院臺中分院檢察署檢察
長駁回再議之處分（九十二年度上聲議字第一五四五號），聲請交付審判，本院裁定
如左：
    主  文
聲請駁回。
    理  由
一、聲請交付審判意旨略以：著作權保護之對象不在須達到所謂前無古人之情形，也
    不在於是否為一般人所習知之情形，其重點在於是否具有原創性，也就是有否創
    意而言，因此本案審查之重點在告訴人之聚寶盆是否有原創性，其審查之方向與
    專利有所不同，被告提出之鑑定報告以所謂布刀及古錢為一般人習知圖樣，認簡
    單排列而認為無創意云云，然該鑑定報告未具體說明為何不具最低創意性，是被
    告提出之鑑定報告顯然未能明確區分著作權之原創性與專利之新穎，而將二者混
    為一談。又原處分直接以被告申請專利被駁回之理由，引為聲請人有否著作權之
    依，此亦明顯可見原處分將專利查及著作權之審查混為一談之錯誤。再就鑑定機
    構而言，財團法人臺灣經濟發展研究院為智慧財產局指定之鑑定單位之一，而東
    海大學法律系陳荔彤授並非智慧財產局指定之鑑定單位，再比較兩份鑑定報告，
    應可明白判斷東海大學法律系陳荔彤教授之鑑定報告較草率及欠缺客觀之標準，
    因此就鑑定報告而言，原處分仍採納東海大學法律系陳荔彤教授之鑑定報告應有
    錯誤。原處分既顯有錯誤，此錯誤牽涉著作權及專利權保護客體之區別，有其法
    學之重要，又此區別牽涉聲請人有否著作權，聲請人權益影響甚大，於證據調查
    上，應可透過具體函詢智慧財產局請其就告訴人之聚寶盆有否著作權表示意見，
    亦可由法院請第三機構就兩份報告再行說明意見，如此應能具體指出聲請人之聚
    寶盆有否著作權，於調查證據之方法應不困難之，然原處分並未為，甚為可惜，
    爰聲請准予交付審判云云。
二、按告訴人不服上級法院檢察署檢察長或檢察總長認再議為無理由而駁回之處分者
    ，得於接受處分書後十日內委任律師提出理由狀，向該管第一審法院聲請交付審
    判；法院認交付審判之聲請不合法或無理由者，應駁回之；法院為前項裁定前，
    得為必要之調查，刑事訴訟法第二百五十八條之一、第二百五十八條之三第二項
    前段、第三項，分別定有明文。查本件聲請人即告訴人甲○○以被告丙○○○公
    司、丁○○、乙○○、戊○○等人違反著作權法罪嫌，向臺灣臺中地方法院檢察
    署檢察官提出告訴，經該檢察署檢察官為不起訴處分（九十二年度偵字第三八四
    四號）後，告訴人不服，聲請再議，亦經臺灣高等法院臺中分院檢察署檢察長以
    再議為無理由而駁回再議（九十二年度上聲議字第一五四五號），聲請人於九十
    三年一月七日收受上開駁回再議處分書後，於十日內即同年月十六日委由律師向
    本院提起本件交付審判理由狀等情，業經本院調取上開偵查案卷及審視本院卷之
    收發章戳記無訛。
三、經查：
  (一)按新修正刑事訴訟法第二百五十八條之一規定聲請人得向法院聲請交付審判，係
    新增對於「檢察官不起訴或緩起訴裁量權」制衡之一種外部監督機制，法院僅就
    檢察官所為不起訴或緩起訴之處分是否正確加以審查，以防止檢察機關濫權，依
    此立法精神，法院於審理交付審判之聲請有無理由時，除認為告訴人在偵查中所
    指摘不利被告之事證未經檢察機關詳為調查或斟酌，或不起訴處分書所載理由違
    背經驗法則、論理法則或其他證據法則外，否則不宜率予交付審判，合先敘明。
  (二)聲請人甲○○以前揭聲請再審理由，主張其所製作之「聚寶盆」具有創意性，屬
    著作權法所保障之著作云云，然公訴人就聲請人上開對被告不利之具體指摘事項
    ，於九十二年度偵字第三八四四號處分書以「按著作權法所稱之著作，係指屬於
    文學、科學、藝術或其他學術範圍之創作，著作權法第三條第一項第一款定有明
    文。是必具有原創性之人類精神上創作，且達足以表現作者之個性或獨特性之程
    度者，始享有著作權，而受著作權法之保護。然觀諸告訴人所主張之『聚寶盆』
    美術著作，不論其聚寶盆本身或盆上之古錢、布刀圖樣，均係中國古代流傳至今
    且習知常見之物，非由告訴人原始創作；又告訴人將聚寶盆結合習知之古錢、布
    刀圖樣，加以簡單組合排列，並無特殊創意，與著作權法所保護之美術著作應具
    備之原始性、創作性，並不符合，此事實亦經私立東海大學法律系教授陳荔彤鑑
    定屬實，並有其九十二年六月十七日所為鑑定函附卷可稽」、「況該聚寶盆造型
    係將一般公知之甕體形狀結合公知之古錢、布刀圖樣，予以簡單之排列所構成，
    並未顯現出任何特異之造型變化特色及視覺效果，難認有何足以表達著作人之個
    性與獨特性可言，自不具創作性，經濟部智慧財產局亦同上認定，此有該局九十
    二年五月二十七日（九二）智專三（一）○三○一七字第○九二二○五一八八七
    ○號審定書在卷可佐，而告訴人提出之財團法人臺灣經濟發展研究院經智研究所
    出具之著作權侵害鑑定研究報告書，鑑定結果認告訴人前開「聚寶盆」著作具原
    創性，應受著作權法之保護，容有誤會」，又於九十二年度上聲議字第一五四五
    號處分書以「鑑定乃提供法院形成心證方法之一種，本件原檢察官除參酌前開東
    海大學教授之鑑定外，並依據經濟部智慧財產局前開審定書，認聲請人之聚寶盆
    造型為將一般公知之甕體形狀結合公知之古錢、布刀圖樣，予以簡單之排列所構
    成，並未顯現出任何特異之造型變化特色及視覺效果，難認有何足以表達著作人
    之個性與獨特性可言，並不具創作性為理由，認被告等並無侵害聲請人著作權之
    犯行，其所為不起訴處分並無違誤」等情為由，而認聲請人所指述遭侵害之「聚
    寶盆」著作，並無原創性，非著作權法所保護之對象，被告丙○○○有限公司等
    四人自無侵害告訴人著作權可言，已對聲請人指陳有所調查，並明確說明審認及
    採取私立東海大學陳荔彤教授鑑定意見之理由，是公訴人偵查難謂有何欠備。至
    聲請人認公訴人未函詢智慧財局就該「聚寶盆」是否有著作權表示意見，或請第
    三機構就兩份報告再行說明，而認公訴人原處分有誤云云，然對前開鑑定報告之
    取捨，為公訴人自由心證之範圍，只要公訴人能詳為交待採認之理由，而其理由
    無違經驗法則及論理法則，即無違誤，非謂兩份結論不同之鑑定報告未再經第三
    機關評議，即率爾認定偵查程序不完備，聲請人以此而聲請本件交付審判，難認
    有據。
  (三)況按著作權法所謂之「著作」，係指「屬於文學、科學、藝術或其他學術範圍之
    創作」，故本於自己獨立之思維、智巧、技匠而具有原創性之創作，即享有著作
    權，然此所謂原創性程度，固不如專利法中所舉之發明、新型、新式樣等專利所
    要求之原創性程度（即新穎性）要高，但其精神作用仍須達到相當程度，足以表
    現出作者之個性及獨特性，方可認為具有原創性，如其精神作用的程度甚低，不
    足以讓人認識作者的個性，則無保護之必要，此乃我國著作權法第一條規定該法
    制定目的係為「保障著作人著作權益，調和社會公共利益，促進國家文化發展」
    之故，是為調和社會公共利益，若精神作用程度甚低之作品，因不具有原創性，
    即非著作權法所稱之著作，不應受該法之保護，以避免使著作權法之保護範圍過
    於浮濫，致社會上一般人民於從事文化有關之活動時動輒得咎。是以，對某種吾
    人所共知之實物所為之單純描繪，因其表達方式有限，應認不具有原創性，亦不
    受著作權法保護。觀諸聲請人所製作之「聚寶盆」，其外觀為一般常見之甕形，
    其上圖樣係以中國古代圓形錢幣及刀幣為上下紋飾，上方圓形錢幣疊置排列，下
    方刀幣兩兩相連等狀態，有照片數幀附偵查卷可稽，惟中國古代圓形錢幣及刀幣
    之圖樣係自古流傳至今，且疊置及接連排列之表達方式亦常見於古今中外之飾品
    紋飾，縱相結合，實難認有何足以表達作者之個性與獨特性可言。再者，中國圓
    形錢幣及刀幣之圖樣，與疊置及接連排列之表達方式，應屬「公共財」之範疇，
    何人均得加以利用，苟若認前開圖樣應予著作權法之保護，則嗣後所有繪製古代
    中國圓形錢幣及刀幣圖案，或使用疊置、相連方式表現者，均將侵害聲請人之著
    作權，其不合理之處可見一般，益徵前開美術著作內容並非著作權法保護之對象
    灼然至明，是公訴人處分書所載理由並無違背經驗法則、論理法則或其他證據法
    則。
四、綜合前述，本院因認本件並無「告訴人所指摘不利被告之事證未經檢察機關詳為
    調查或斟酌，或不起訴處分書所載理由違背經驗法則、論理法則或其他證據法則
    」等得據以交付審判之事由存在，聲請人交付審判之聲請，為無理由，應依刑事
    訴訟法第二百五十八條之三第二項前段，裁定如主文。
中      華      民      國      九十三      年      四    月      二    日
                                臺灣臺中地方法院刑事第三庭
                                    審判長法  官 劉錫賢
                                          法  官 黃松竹
                                          法  官 黃裕仁
右正本證明與原本無異。
不得抗告。
                                          書記官
中      華      民      國      九十三      年      四    月      二    日
